臺灣高等法院民事裁定                 100年度抗字第1287號
抗  告  人  雷秀文
            張美惠
相  對  人  楊澤滿
上列抗告人因與相對人楊澤滿間損害賠償事件，對於中華民國10
0年8月1日臺灣士林地方法院100年度重訴字第 210號裁定提起抗
告，本院裁定如下：
    主      文
抗告駁回。
抗告費用由抗告人負擔。
    理      由
一、本件抗告意旨略以：就我國刑法分則之體係，除基本上以保
    護法益為排列之基準外，法律或倫理義務之違反或法益侵害
    之態樣，亦為補充之基準。另刑法以保護法益之安全為主要
    任務，任何犯罪均有其保護法益存在，若干犯罪規定，固僅
    有一個保護法益，但亦有犯罪規範係保護數種法益，即所謂
    競合性或重疊性法益。本件依原審100年度金訴字第3號刑事
    判決之犯罪事實所載，相對人之行為固違反銀行法第 125條
    第1項、第29條第1項非銀行不得收受存款之規定，然其以借
    款、收受投資名義，向抗告人等收受款項或資金，而約定或
    給付與本金顯不相當之紅利、利息、股息或其他報酬，事後
    卻避不見面且拒不返還本金，亦侵害抗告人之財產法益。又
    附帶民事訴訟之原告，乃因犯罪而受損害之人，不以直接受
    損害為限，間接受損亦包括之，本件抗告人因相對人吸金之
    刑事犯行受有損害，依民法規定自得對相對人提起刑事附帶
    民事訴訟，原裁定以銀行法第125條第1項非法經營收受存款
    業務罪，非屬直接侵害個人法益之犯罪，抗告人並非相對人
    犯罪之直接被害人，而駁回本件附帶民事訴訟，其認事用法
    於法有違。為此提起抗告，求為廢棄原裁定等語。
二、按因犯罪而受損害之人，於刑事訴訟程序固得附帶提起民事
    訴訟，對於被告及依民法負賠償責任之人，請求回復其損害
    ，但以因犯罪而受損害之人為限，其請求回復之損害，並以
    被訴犯罪事實所生之損害為度，否則縱令得依其他事由，提
    起民事訴訟，亦不得於刑事訴訟程序附帶為此請求。又刑事
    庭移送民事庭之附帶民事訴訟，僅移送後之訴訟程序應適用
    民事訴訟法，至移送前之訴訟行為是否合法，仍應依刑事訴
    訟法之規定。故非因刑事犯罪而受損害之人提起附帶民事訴
    訟，依刑事訴訟法第487條第1項規定，其訴為不合法，刑事
    法院原應依同法第502條第1項規定，以判決駁回之，如誤以
    裁定移送於民事庭，民事庭仍應以原告之訴為不合法，依民
    事訴訟法第249條第1項第 6款規定以裁定駁回之（最高法院
    60年台上字第633號判例、97年度台上字第 1809號判決意旨
    參照）。
三、經查：
（一）抗告人於相對人被訴違反銀行法等案件之刑事一審程序，
      提起本件附帶民事訴訟，主張：相對人以向抗告人宣稱收
      受投資款項，逐月可支付利息及投資款項數額之百分之2.
       5予投資人，投資人亦得隨時將投資款項領回之存款方案
      等語，引誘抗告人投資，以收取利息，致抗告人受有財產
      上之損害。為此，依侵權行為之法律關係，請求相對人給
      付如原裁定附表所示之金額及其法定遲延利息等語。嗣經
      原法院刑事庭認定相對人違反銀行法第29條第 1項之規定
      ，係犯同法第125條第1項之非銀行經營收受存款業務罪，
      應依銀行法第125條第1項之刑責論處，而判處有期徒刑2
      年（原法院100年度金訴字第3號，下稱刑事一審判決），
      之後將本件附帶民事訴訟裁定移送原法院審理（原法院10
      0年度重附民字第2號，下稱移送裁定）等情，此有刑事附
      帶民事訴訟起訴狀、刑事一審判決及移送裁定在卷可稽。
（二）按違反銀行法之行為，係破壞國家有關經營銀行業務應經
      特許之制度，而非直接侵害個人法益之犯罪（最高法院80
      年度台抗字第 240號裁定參照），雖銀行法寓有保障存款
      人權益之目的，國家法益與社會法益之破壞，必然間接傷
      害到不特定範圍之個人之原始利益，此乃國家法益與社會
      法益之性質所致。本件刑事一審判決認相對人係犯銀行法
      第125條第1項後段之非法經營收受存款業務罪，依上開說
      明，尚難以抗告人兼具存款人之身分，即認其等係屬因相
      對人犯銀行法之罪而直接受害之人。抗告人以其等係相對
      人上開犯罪之被害人，提起本件刑事附帶民事訴訟，於法
      尚有未合。是原裁定以抗告人提起本件刑事附帶民事訴訟
      為不合法予以駁回，並無違誤。抗告意旨指摘原裁定不當
      ，聲明廢棄，為無理由，應予駁回。
四、據上論結，本件抗告為無理由，爰裁定如主文。
中    華    民    國    100    年    9    月    13    日
                    民事第十七庭
                        審判長法  官  藍文祥
                              法  官  張競文
                              法  官  石有為
正本係照原本作成。
本裁定除以適用法規顯有錯誤為理由外，不得再抗告。如提起再
抗告，應於收受後10日內委任律師為代理人向本院提出再抗告狀
。並繳納再抗告費新台幣１千元。
中    華    民    國    100    年    9    月    13    日
                              書記官  張永中